【裁判字號】    90,判,1731
【裁判日期】    900927
【裁判案由】    土地稅法
【裁判全文】
最  高  行  政  法  院  判  決                    九十年度判字第一七三一號
    原      告  甲○○
    被      告  嘉義縣稅捐稽徵處
    代  表  人  林海宗
右當事人間因土地稅法事件，原告不服財政部中華民國八十九年一月十四日台財訴字
第○八八一三五一六二一號再訴願決定，提起行政訴訟。本院判決如左：
    主  文
再訴願決定、訴願決定及原處分均撤銷。
訴訟費用由被告負擔。
    事  實
緣原告所有坐落嘉義縣東石鄉○○段湖底小段六十一地號農地（面積二、二七五平方
公尺），係於八十年九月二十四日會同原所有權人許訓誦共同向被告申報買賣移轉取
得，並經依土地稅法第三十九條之二第一項規定，申准免徵土地增值稅新臺幣（以下
同）二七○、四三四元有案。嗣經被告所屬朴子分處以八十六年九月一日嘉縣稅分二
字第八六○一三六一二號函通知輔導在案，惟經被告於八十六年十月二日派員會同農
業、地政機關人員實地勘查，發現系爭農地除約五○○平方公尺為長滿雜草之水泥池
外，餘均已舖設級配（碎石）及供作堆放大理石材之用，未繼續農業耕作，被告乃處
以其原免徵土地增值稅額二倍之罰鍰計五四○、八○○元（計至百元止），原告不服
，循序提起訴願、再訴願，均遭決定駁回，遂提起行政訴訟，茲摘兩造訴辯意旨於
次：
原告起訴意旨略謂：一、按「農業用地在依法作農業使用時，移轉與自行耕作之農民
繼續耕作者，免徵土地增值稅。」該農地因灌溉、排水設施短缺不利耕作，實非農地
，且有圖為證，請查證。二、被告未詳予審查，即作處分，並處以二倍之罰鍰，實有
違誤，原告難以甘服。三、因原告不諳法令，又逢經濟不景氣、同業競爭下更無資力
聘請律師辯護，屢遭訴願駁回之命運，致延誤申訴時機，請撤銷原處分及一再訴願決
定等語。
被告答辯意旨略謂：一、查原告於八十年九月二十四日購買取得嘉義縣東石鄉○○段
湖底小段六十一地號農地，並申准依修正前土地稅法第三十九條之二第一項規定，免
徵土地增值稅二七○、四三四元；嗣被告於八十六年十月二日會同農業及地政機關執
行農地清查，查獲該宗農地全部未繼續作農業使用約五○○平方公尺雜草叢生、餘舖
設級配及供堆置大理石材使用，有會勘人員共同鈐章之實地勘查清單及現場拍攝相片
附案可稽違章事實，堪予認定，經依修正前土地稅法第五十五條之二第一項第二款及
第三款規定，處原免徵土地增值稅額二七○、四三四元二倍罰鍰合計五四○、八○○
元（計至百元止），原無不合，復查決定予以維持及一再訴願決定遞予駁回其訴，亦
均無違誤。二、惟查前揭土地稅法第五十五條之二條文，業於八十九年一月二十六日
經總統公布刪除，依稅捐稽徵法第四十八條之三規定：「納稅義務人違反本法或稅法
之規定，適用最有利於納稅義務人之法律。」及財政部八十五年八月二日台財稅第八
五一九一二四八七號函釋：「八十五年三月三十日公布修正之稅捐稽徵法第四十八條
之三規定．．．所稱之『裁處』依修正理由說明，包括訴願、再訴願及行政訴訟之決
定或判決。準此，稅捐稽徵法第四十八條之三修正公布生效時仍在復查、訴願、再訴
願及行政訴訟中，尚未裁罰確定之案件均有該條之適用。」在上開土地稅法修正條文
公布生效日（八十九年一月二十八日）後尚未裁罰確定案件，應可免予處罰，復為財
政部八十九年二月十日台財稅第○八九○四五○一二○號函明釋有案。又「．．．取
得免徵土地增值稅之農業用地，如經查明自始即不符合免徵土地增值稅之要件者，應
依規定補徵原免徵稅額．．．。」亦經財政部以八十九年三月一日台財稅第○八九○
四五一○一○號函釋在案。三、本案原告取得系爭免稅農地後，非依法令規定變更舖
設級配及供堆置大理石材使用，又無土地稅法第二十二條之一各款原因閒置不用，被
告爰依修正前土地稅法第五十五條之二規定裁處原免徵土地增值稅額二倍罰鍰，原非
無據，惟查上開罰則業經總統公布刪除，又本案尚在行政訴訟階段，屬尚未裁罰確定
案件，依前揭稅捐稽徵法第四十八條之三規定及財政部頒布函釋，應可免予處罰，惟
該地是否有自始即不符合免徵土地增值稅要件情事，尚有待查明，請予判決撤銷原處
分，發還被告查明另為適法處分，以資適用。四、綜上，本案因適用法令變更，請撤
銷原處分及一再訴願決定，俾維稅政等語。
    理  由
本件原告所有坐落嘉義縣東石鄉○○段湖底小段六十一地號農地（面積計二、二七五
平方公尺），係於八十年九月二十四日會同原所有權人許訓誦共同向被告申報買賣移
轉取得，並經依土地稅法第三十九條之二第一項規定，申准免徵土地增值稅二七○、
四三四元。嗣經被告所屬朴子分處以八十六年九月一日嘉縣分二字第八六○一三六一
二號函通知輔導在案。惟經被告於八十六年十月二日派員會同農業、地政機關人員實
地勘查，發現系爭農地除約五○○平方公尺為長滿雜草之水泥池外，餘均已舖設級配
（碎石）及供作堆放大理石材之用，未繼續農業耕作，被告乃處以原免徵土地增值稅
額二倍之罰鍰計五四○、八○○元。固非無見，惟查土地稅法業經於八十九年一月二
十六日總統令公布修正，其中舊法第五十五條之二已刪除。依稅捐稽徵法第四十八條
之三規定：「納稅義務人違反本法或稅法之規定，適用裁處時之法律，但裁處前之法
律有利於納稅義務人者，適用最有利於納稅義務人之法律。」而所謂裁處時，包括訴
願、再訴願及行政訴訟之決定或判決，準此，行政訴訟中，尚未裁罰確定之案件均有
該條之適用。本件被告依修正前土地稅法第五十五條之二對原告裁罰，而新法已將該
條規定刪除而不處罰，自以新法有利於原告，應適用新法規定，財政部亦以八十九年
二月十日台財稅第○八九○四○一二○號函示相同之見解。原處分及一再訴願決定未
及適用新法，自有未當，原告雖未就此提出訴辯，惟妥當適用法規乃本院職權，且被
告答辯意旨已自認並聲明應撤銷原處分，則原處分及一再訴願決定既有可議，即應由
本院加以撤銷，由原處分機關另為適法之處分。
據上論結，本件原告之訴為有理由，爰依行政訴訟法施行法第二條、行政訴訟法第九
十八條第三項前段，判決如主文。
中    華    民    國      九十      年      九        月    二十七      日
                    最 高 行 政 法 院  第 二 庭
                                審 判 長 法  官      陳  石  獅
                                         法  官      鄭  淑  貞
                                         法  官      彭  鳳  至
                                         法  官      高  啟  燦
                                         法  官      黃  合  文
右  正  本  證  明  與  原  本  無  異
                                         法院書記官  張  雅  琴
中    華    民    國      九十      年      十        月      四        日


司法院資訊處製作；財團法人民間司法改革基金會備份。
